---
title: "CODI R PAC1 Dades Òmiques"
output:
  html_document:
    toc: true
    toc_depth: 3
date: "2024-11-04"
editor_options: 
  chunk_output_type: console
---

```{r setup, include=FALSE}
Sys.which("make")

.libPaths("C:/Users/paula/R-libraries")

if (!requireNamespace("BiocManager", quietly = TRUE)) {
    install.packages("BiocManager", repos = "https://cran.rstudio.com/")
}


library(BiocManager)


BiocManager::install("SummarizedExperiment", type = "binary")

BiocManager::install("GenomeInfoDbData", type = "binary")


library(SummarizedExperiment)


dades <- read.csv("D:/UOC/Dades_omiques/PAC1/human_cachexia.csv", row.names = 1)

install.packages("git2r")
library(git2r)

repo_url <- "https://github.com/nutrimetabolomics/metaboData.git"
local_dir <- "D:/UOC/Dades_omiques/PAC1/clonat" 
clone(repo_url, local_dir)

dades <- read.csv("D:/UOC/Dades_omiques/PAC1/clonat/Datasets/2024-Cachexia/human_cachexia.csv", row.names = 1)


#install.packages("dplyr")
#install.packages("kableExtra")
library(dplyr)
library(kableExtra)
```

# 1. El dataset 

El dataset escollit és el de Caquexia del repositori de Github proporcionat a l'enunciat.


2. Un cop descarregades les dades crea un contenidor del tipus SummarizedExperiment que contingui les dades i les metadades (informació sobre el dataset, les files i les columnes). 


```{r}

library(dplyr)
library(kableExtra)


tipovariable <- data.frame(
  variables = colnames(dades),
  tipus = c("factor", rep("numeric", ncol(dades) - 1))
)

contenidor <- SummarizedExperiment(assays = list(counts = as.matrix(dades)),
                            colData = tipovariable)

metadades <- list(
  dataset_id = "Desconegut",  
  description = "This is the famous cachexia dataset used in several MetaboAnalyst tutorials",
  name = "2024-Caquexia",
  platform = "Github",  
  sample_count = ncol(dades),  
  feature_count = nrow(dades),  
  organism = "Homo sapiens",
  web_link = "https://rest.xialab.ca/api/download/metaboanalyst/human_cachexia.csv"
)

taula <- data.frame(matrix(ncol = 2, nrow = length(metadades)))
for (i in 1:length(metadades)) {
  taula[i, 1] <- names(metadades)[i]
  taula[i, 2] <- metadades[[i]]
}
colnames(taula) <- c("Camp", "Descripció")

cat("### Tabla de Metadatos del Estudio\n")
taula %>%
  kable() %>%
  kable_styling()

save(contenidor, file = "contenidor.Rda")

```


3. Porteu a terme una exploració del dataset que us proporcioni una visió general en la línia del que hem vist en les activitats

```{r}

library(kableExtra)
library(dplyr) 
library(tidyr) 
library(tibble)
library(purrr)
library(stringr)
library(lme4) 
library(sjPlot)
library(ggplot2)
library(gtsummary)
library(nortest)


head(dades)
str(dades)
table(dades$Muscle.loss)
#colnames(dades)
table(is.na(dades))

resumen_dades <- dades %>%
  group_by(Muscle.loss) 


normality_results <- dades %>%
  select(-Muscle.loss) %>% 
  map_dfr(~ {
    shapiro_test <- shapiro.test(.)
    ad_test <- ad.test(.)          
    tibble(
      variable = deparse(substitute(.)),
      shapiro_p_value = shapiro_test$p.value,
      ad_p_value = ad_test$p.value
    )
  })

print(normality_results, n=63)

t1 <- dades %>% 
  tbl_summary(by=Muscle.loss) %>%
  add_overall() %>% 
  add_p

t1

dades$Muscle.loss <-as.factor(dades$Muscle.loss)
dades$Muscle.loss <- factor(dades$Muscle.loss, levels = c("cachexic", "control"))


###########PCA
#str(dades)


dades_escalar <- dades %>%
select(-c(Muscle.loss))

#dades_escalar<- dades
#dades_escalar$Muscle.loss

#dades_escalar$Muscle.loss <- as.numeric(dades_escalar$Muscle.loss) - 1
scaled.data <- scale(dades_escalar)

S <- cov(scaled.data)
S %>% round(2)

P <- cor(dades_escalar)
P %>% round(2)

#########

S.eigen <- eigen(S)
S.eigen$values %>% round(3) # Eigenvalues
sum(S.eigen$values) ## 64 que es el nombre que tenim de variables
S.eigen.prop <- S.eigen$values / sum(S.eigen$values)
S.eigen.prop %>% round(3) # rounding for display

barplot(S.eigen.prop)

abline(h = mean(S.eigen.prop),
col = "red")

S.eigen$vectors %>% round(2) # 1 vector per eigenvalue


loadings <- S.eigen$vectors[ , 1:9] %>%
data.frame(row.names = colnames(dades_escalar)) %>%
#rename( "PC1" = X1, "PC2" = X2, "PC3" = X3, "PC4" = X4, "PC5" = X5, "PC6" = X6, "PC7" = X7, "PC8" = X8, "PC9" = X9) %>%
round(digits = 3)
loadings

PC1 <- scaled.data %*% S.eigen$vectors[,1]
PC1 %>% head()

PC.scores <- scaled.data %*% S.eigen$vectors
PC.scores
cor(PC.scores) %>% round(3) 

darl.PCA <- princomp(dades_escalar, cor = TRUE)
summary(darl.PCA, loadings = TRUE, cutoff = 0)

plot(darl.PCA)


darl.PCA2 <- prcomp(dades_escalar, scale. = TRUE) # Note scale. argument
print(darl.PCA2)



biplot(darl.PCA, xlab= "PC1 (40%)", ylab= "PC2 (8%)")

darl.PCA.scores <- data.frame(darl.PCA$scores,
condition = dades$Muscle.loss)
#install.packages("vegan")
library(vegan)
adonis2(darl.PCA.scores$Comp.1 ~ condition,
data = darl.PCA.scores,
method = "euc")

ggplot(data = darl.PCA.scores, aes(x = condition, y = Comp.1)) +
geom_boxplot() +
geom_jitter(aes(colour = condition), width = 0.3, height = 0) +
theme_bw()




library(ggbiplot)

ggbiplot(darl.PCA)


ggbiplot(darl.PCA) +
geom_point(aes(colour = dades$Muscle.loss)) +
labs(colour = "Site", x = "PC1(Size; 40%)", y = "PC2 (Shape; 8%)") +
theme_bw()


```













